【裁判字號】    89,台上,1447
【裁判日期】    890623
【裁判案由】    請求分割共有物
【裁判全文】
最高法院民事判決                              八十九年度台上字第一四四七號
    上  訴  人  Ｉ    ○
                Ｑ○○○
                Ｚ ○ ○
                Ｘ ○ ○
                Ｙ ○ ○
                ｂ ○ ○
                玄    ○
                Ｔ ○ ○
                Ａ ○ ○
                Ｄ ○ ○
    右  一  人
    訴訟代理人  黃 佩 韻律師
    複 代 理人  李 茂 禎
    上  訴  人  午○○○
                ｌ ○ ○
                ｋ ○ ○
                ｇ ○ ○
                ｊ ○ ○
                ｈ ○ ○
                ｅ ○ ○
                ｃ    ○
                ｎ○○○
                ｍ ○ ○
                Ｅ    ○
                天 ○ ○
                亥 ○ ○
                戌 ○ ○
                宙 ○ ○
                Ｗ    ○
                Ｃ    ○
                Ｈ○○○
                Ｇ ○ ○
                Ｊ ○ ○
                Ｍ ○ ○
                Ｋ ○ ○
                Ｎ ○ ○
                Ｕ ○ ○
                Ｖ ○ ○
                Ｌ ○ ○
                Ｓ ○ ○
                ａ ○ ○
                黃 ○ ○
                Ｆ ○ ○
                Ｏ ○ ○
                ｄ ○ ○
                Ｐ ○ ○
                丑 ○ ○
                寅 ○ ○
                卯 ○ ○
                辰 ○ ○
                子 ○ ○
                ｉ○○○
                Ｒ ○ ○
                未 ○ ○
    兼 右一 人
    法定代理人  ｆ ○ ○
    上  訴  人  酉 ○ ○
                申 ○ ○
                丙 ○ ○
                地○○○
                丁 ○ ○
                乙 ○ ○
                吳 沈 秋
                甲○○○
                庚 ○ ○
                癸 ○ ○
                壬 ○ ○
                辛 ○ ○
                戊 ○ ○
                己 ○ ○
                巳 ○ ○
                洪吳花
    被 上訴 人  宇    ○
右當事人間請求分割共有物事件，上訴人對於中華民國八十七年七月二十七日台灣高
等法院台中分院第二審判決（八十六年度上字第三八二號），提起一部上訴，本院判
決如左：
    主  文
上訴駁回。
第三審訴訟費用由上訴人負擔。
    理  由
本件為請求分割共有物事件，其訴訟標的對於共同訴訟之上訴人各人，必須合一確定
，故上訴人Ｉ○、Ｙ○○、ｂ○○、Ｔ○○、Ａ○○五人不服原判決提起上訴，依民
事訴訟法第五十六條第一項第一款規定，其效力及於未提起上訴之其餘上訴人，爰併
列其為上訴人，合先說明。
次查被上訴人主張：坐落彰化縣彰化市○○段第六六○地號、地目建、面積○‧一五
五九公頃，及同地段第六六六地號、地目旱、面積○‧一一九九公頃土地，為兩造共
有，其中六六六地號土地，地目雖為旱，惟其土地使用分區為住宅區。系爭二筆土地
，並無不分割之約定，亦無因物之使用目的而不能分割之情形，因兩造不能協議分割
，伊自得請求為原物分割。又系爭每筆土地之共有人應有部分為：曾根（已死亡）、
曾沈玉（已死亡）各五分之一，上訴人玄○五分之一，上訴人Ａ○○、Ｉ○各三十分
之二，上訴人ｂ○○、Ｔ○○、被上訴人宇○各十五分之一，上訴人Ｚ○○、Ｘ○○
、Ｙ○○各四十五分之一。其中上訴人Ｄ○○、午○○○、ｌ○○、ｋ○○、ｇ○○
、ｊ○○、ｈ○○、ｅ○○（下稱Ｄ○○等八人）為曾根之繼承人，尚登記於曾根名
下，未辦繼承登記。第一審共同被告五十九人全體均為曾沈玉之繼承人，亦尚登記於
被繼承人曾沈玉名下，均未辦理繼承登記。伊請求分割共有物，為處分行為，自須先
辦理繼承始得分割等情。爰求為命Ｄ○○等八人、第一審共同被告五十九人全體，分
別就其被繼承人之應有部分辦理繼承登記，及就系爭二筆土地命為原物分割之判決（
其中繼承登記部分，經第一審判決被上訴人勝訴後，上訴人未聲明不服。另第一審共
同被告曾滿，於民國八十六年十一月廿七日死亡，其繼承人有上訴人天○○、亥○○
、戌○○、宙○○四人。第一審共同被告許錫恩於八十六年六月十六日死亡，其繼承
人有上訴人未○○、ｆ○○二人，均於原審合法承受訴訟。被上訴人乃於原審追加聲
明，求為命各該承受訴訟之上訴人，應就其被繼承人曾滿、許錫恩與其餘上訴人共同
繼承其被繼承人曾沈玉所有系爭二筆土地應有部分各五分之一，辦理繼承登記之判決
。原審就此追加部分，判決被上訴人勝訴，上訴人就此部分，未聲明不服。又第一審
共同被告Ｂ○○於原審審理中之八十六年七月四日死亡，原審於八十七年八月十七日
裁定命其繼承人即上訴人ａ○○、黃○○、Ｆ○○、Ｏ○○、ｄ○○、Ｐ○○六人承
受訴訟。）。
上訴人Ｉ○、Ｑ○○○、Ｚ○○、Ｘ○○、Ｙ○○、Ａ○○、ｂ○○、Ｔ○○、玄○
等九人（下稱Ｉ○等九人）則以：除Ａ○○願意放棄現有房屋外，其餘均希望保有地
上原有之房屋。伊不贊成上訴人Ｄ○○所提如原判決附圖一所示之分割方案，請依原
判決附圖二之方案分割。另上訴人Ｄ○○則以﹕伊不同意二筆土地合併分割，請依原
判決附圖一之方案分割。上訴人Ｑ○○○、Ｊ○○、ｅ○○、ｃ○則以：希望保留土
地上之公廳各等語，資為抗辯。
原審依審理之結果，以：被上訴人主張系爭二筆土地為兩造共有，其應有部分曾根、
曾沈玉各五分之一，上訴人玄○五分之一，上訴人Ａ○○、Ｉ○各三十分之二，上訴
人ｂ○○、Ｔ○○、被上訴人宇○各十五分之一，上訴人Ｚ○○、Ｘ○○、Ｙ○○各
四十五分之一。其中上訴人Ｄ○○等八人為曾根之繼承人，尚登記於曾根名下，未辦
繼承登記。第一審共同被告五十九人全體均為曾沈玉之繼承人，亦尚登記於被繼承人
曾沈玉名下，均未辦理繼承登記。另第一審共同被告曾滿，於八十六年十一月廿七日
死亡，其繼承人有上訴人天○○、亥○○、戌○○、宙○○四人。第一審共同被告許
錫恩於八十六年六月十六日死亡，其繼承人有上訴人未○○、ｆ○○二人等事實，有
被上訴人提出之土地登記簿、戶籍謄本在卷可稽（外放證物、一審卷第一宗第八至二
六、二九至一六七頁、原審卷第一宗第九三、一五六、一五八、一五九頁、第二宗第
二九七至三○○頁）。查兩造共有之系爭二筆土地，並未訂立不分割之契約，且就分
割之方法不能協議，又該二筆土地亦無不能分割之情形，其中第六六六號土地，雖其
地目為旱，但在都市計劃編為住宅區，有被上訴人提出之分區證明書及土地登記簿為
證（一審卷第一宗第八至二六頁、外放證物），堪信為真實，被上訴人請求判決分割
，並無不當，應予准許。系爭二筆土地互相毗鄰，中間有巷道分隔，第一審雖予合併
分割，但上訴人Ｄ○○於上訴後反對合併分割，且在原審卷中，並無全體共有人同意
合併分割之記載，而被上訴人在第一審更曾明確表示，不請求合併分割，而是要分別
分割（一審卷第二宗第七頁背面），第一審命為合併分割即有未當。上訴人Ｉ○等九
人所提分割方案（即原判決附圖二方案），亦屬合併分割，上訴人Ｄ○○既為反對之
表示，自不宜將之合併而為分割。第一審審理中，部分上訴人曾主張保留其公廳部分
，上訴後已不再主張，故公廳不予保留。再參酌系爭二筆土地間，有巷道相隔，為分
割後通行方便，依現在之交通工具，必須車輛足夠通行，因此利用原通道加大，使分
割後通道兩側之當事人均可通行，並使土地方正，便於利用。又系爭兩筆土地上之房
屋均為屋齡達二、三十年之老舊房屋，除上訴人Ｚ○○、Ｘ○○、Ｙ○○現占有之房
屋為二層樓房，較具價值外，其餘房屋均有改建之必要。雖上訴人Ｉ○等表示，希望
保留房屋，以供居住，然並無其他方案更為洽當，且上訴人Ｄ○○提出之方案（即原
判決附圖一方案），已考慮各當事人房屋之位置，則部分必須拆除，乃非得已，應認
其方案為可採。況且除上訴人Ｉ○等九人外，其餘上訴人，原審法院均曾送達分割方
案徵詢意見，亦未有提供更好選擇或表示反對，應准予分割如原判決附圖一即如原判
決主文第三、四項所示。系爭六六○地號土地，扣除路地外，兩造所分割取得之土地
面積，與其應有部分計算結果相符，且土地價值相同，並無臨路邊或接近繁榮地區之
差異，故不予互為補償。然第六六六地號土地，分割結果，曾根之繼承人（即原判決
附表二所列上訴人）多得○‧四平方公尺，另上訴人ｂ○○、Ｔ○○、Ｉ○、Ａ○○
及被上訴人宇○、上訴人Ｚ○○、Ｘ○○、Ｙ○○等三人，各依應有部分僅能分得五
九‧八六六六……平方公尺，而實得六十平方公尺，各多出○‧一三三三三四平方公
尺，而曾沈玉之繼承人（即原判決附表一之上訴人）少分得○‧六平方公尺、玄○亦
少得○‧六平方公尺，因此應以金錢予以補償。上訴人Ｉ○等九人陳明願按公告地價
加五成補償，惟未提出最近之地價證明，但參考公告現值，均比公告地價為高，被上
訴人在第一審已提出土地公告現值（一審卷第一宗第二八頁），八十四年為每平方公
尺新台幣（下同）九千九百元，應認以此為標準加五成計算補償費，較為公平，爰命
互為補償如原判決主文第五項所示。又上訴人Ｚ○○、Ｘ○○、Ｙ○○，在其提出之
分割方案中，已表明為三人維持共有關係（原審卷第一宗第一七四至一七六、二五一
、二五二、二五八、二五九頁），上訴人Ｄ○○之分割方案亦將之列為共有，並不違
背其本意，且其各自應有部分小，分開亦不能使用，故將之分為共有。爰將第一審所
為分割方法廢棄，改判如原判決附圖一所示之分割方法，及互為上開金錢補償，經核
於法並無違背。上訴論旨，就原審取捨證據、認定事實之職權行使，及本其自由裁量
權所定之分割方法，指摘原判決此敗訴部分不當，求予廢棄，非有理由。
據上論結，本件上訴為無理由。依民事訴訟法第四百八十一條、第四百四十九條第一
項、第七十八條，判決如主文。
中      華      民      國    八十九    年      六      月    二十三    日
                              最高法院民事第二庭
                                  審判長法官  曾  桂  香
                                        法官  劉  福  聲
                                        法官  黃  秀  得
                                        法官  蘇  達  志
                                        法官  顏  南  全
      右正本證明與原本無異
                                              書  記  官
中      華      民      國    八十九    年      七      月      四      日


司法院資訊處製作；財團法人民間司法改革基金會備份。
